ACORDAO-COMPLETO-2378613

ACÓRDÃO 354/2020 ATA 5/2020 - PLENÁRIO

VISTOS, relatados e discutidos estes autos que tratam de Representação remetida ao TCU pela empresa Link Card Administradora de Beneficios Eireli, com o objetivo de questionar indícios de irregularidades no Edital de Pregão Eletrônico 61/2018, do tipo menor preço, da Universidade Federal do Espírito Santo/UFES, que teve por objeto a prestação de serviços de gestão do fornecimento de combustíveis e manutenção preventiva e corretiva para a frota de veículos oficiais.
ACORDAM os Ministros do Tribunal de Contas da União, reunidos em Sessão do Plenário, em:
9.1.	conhecer da Representação, por satisfeitos os requisitos de admissibilidade constantes no art. 113, § 1º, da Lei 8.666/1993, c/c os arts. 235 e 237, VII, do Regimento Interno/TCU, e no art. 103, § 1º, da Resolução-TCU 259/2014, para no mérito, com fundamento no art. 276, §6º, do Regimento Interno/TCU, considerá-la procedente;
9.2.	determinar à Universidade Federal do Espírito Santo/UFES, com fundamento no art. 250, inciso II, do Regimento Interno/TCU, que condicione a prorrogação do Contrato 31/2019, com vigência até 7/8/2020, à demonstração da vantajosidade da exigência de rede de postos de serviço credenciados em todas as unidades da Federação para abastecer os veículos da UFES, comparativamente a contratações pontuais para atender às demandas de deslocamento para fora do Estado ou a regiões com menor demanda, tendo em vista o histórico de quantitativo pouco expressivo desses deslocamentos e o caráter potencialmente restritivo da exigência, encaminhando o estudo à Selog/TCU no prazo de 30 (trinta) dias a contar da comunicação deste Acórdão;
9.3.	deferir o pedido formulado pela empresa Link Card Administradora de Benefícios Eireli, de ser admitida como parte interessada no processo, nos termos do art. 146 do Regimento Interno/TCU;
9.4.	informar à Universidade Federal do Espírito Santo/UFES e ao representante que o conteúdo do presente Acórdão poderá ser consultado no endereço www.tcu.gov.br/acordaos; 
9.5.	arquivar os presentes autos, nos termos do art. 169, III, do Regimento Interno/TCU, sem prejuízo de que a Selog monitore a determinação contida no item 9.2. supra.

Representação acerca de possíveis irregularidades na condução do pregão eletrônico para prestação de serviços de gestão do fornecimento de combustíveis e manutenção preventiva e corretiva para a frota de veículos oficiais.

Universidade Federal do Espírito Santo/UFES.

3. Interessados/Responsáveis:
3.1. Interessado: Link Card Administradora de Beneficios Eireli (CNPJ: 12.039.966/0001-11)
3.2. Responsável: Reinaldo Centoducatte (CPF: XXX.006.107-XX).

13.1. Ministros presentes: Ana Arraes (na Presidência), Walton Alencar Rodrigues, Augusto Nardes, Raimundo Carreiro (Relator) e Bruno Dantas.
13.2. Ministros-Substitutos convocados: Marcos Bemquerer Costa e André Luís de Carvalho.
13.3. Ministro-Substituto presente: Augusto Sherman Cavalcanti.

ACORDAO-COMPLETO-2455355

Acórdão 232/2021 - Plenário

RAIMUNDO CARREIRO

Registro que atuo no presente processo por força de ter sido sorteado como Relator, em 21/2/2019 (peça 13) .
2.	A presente Representação, com pedido cautelar, foi remetida ao TCU pela empresa Link Card Administradora de Beneficios Eireli, para noticiar indícios de irregularidades no Edital de Pregão Eletrônico 61/2018, do tipo menor preço, da Universidade Federal do Espírito Santo/UFES, que teve por objeto a prestação de serviços de gestão do fornecimento de combustíveis e manutenção preventiva e corretiva para a frota de veículos oficiais.	
3.	A cautelar solicitada foi expedida no dia 26/2/2019, nos termos da Decisão contida à peça 15. Os fundamentos para a concessão da cautelar e as medidas conexas, foram exarados da seguinte forma:
"Preliminarmente, entendo que o documento (peça 2) pode ser conhecido como representação, por preencher os requisitos previstos nos arts. 235 e 237, inciso VII, do Regimento Interno, c/c o art. 113, §1.º, da Lei 8.666/1993 e no art. 103, § 1º, da Resolução - TCU 259/2014.
Quanto ao mérito, como bem demonstrou a Unidade Técnica, há indícios de irregularidades no Edital de Pregão Eletrônico n.º 61/2018. Informações colhidas dos autos apontam para uma possível restrição à competitividade por conta da exigência de apresentação e comprovação prévia de rede credenciada ainda na fase de habilitação técnica (subitens 8.8, 8.8.1, 8.8.1.2, 8.8.1.3, 8.8.2 e 8.8.3) , contrariando entendimento já pacificado deste Tribunal e nos arts. 27 a 33 da Lei de Licitações, o que denota a presença de fumus boni iuris.
Constato também que há nos autos elementos suficientes para fornecer evidência satisfatória da existência de periculum in mora, pois há risco de que, por conta da competitividade restrita, seja adjudicada proposta pouco vantajosa ao cabo da presente licitação.
A análise do quadro exposto nos autos, portanto, leva-me a entender que os elementos existentes nos autos justificam, entre outras providências, a adoção de medida cautelar para que suspenda o Pregão Eletrônico 61/2018, até deliberação definitiva sobre o mérito da presente representação.
Diante do exposto, CONHEÇO da presente representação nos termos do art. 113, § 1º, da Lei 8.666/1993 combinado com os arts. 237, incisos VII, e 235 do Regimento Interno e DETERMINO, com fulcro no art. 276, caput, do mesmo diploma:
I - cautelarmente, à Universidade Federal do Espírito Santo - Ufes, que suspenda imediatamente o Pregão Eletrônico 61/2018 (Pregão Administrativo 23068.011771/2017-08) , até que esta Corte se pronuncie sobre o mérito da presente representação;
II - nos termos dos arts. 276, §3º, 250, inciso V, e do art. 179, § 6º, do Regimento Interno, à Universidade Federal do Espírito Santo - Ufes e, caso seja conhecida, à licitante vencedora, no prazo de até 15 (quinze) dias, que se manifestem sobre os fatos representados e os argumentos consignados na presente Representação;
III -  que sejam cientificadas a Universidade Federal do Espírito Santo - Ufes e a eventual licitante vencedora quanto à possibilidade de o Tribunal vir a determinar a sustação do Pregão Eletrônico 61/2018 (Pregão Administrativo 23068.011771/2017-08) , caso não acolha as razões de justificativa e entenda que não houve elisão das irregularidades aventadas, sem prejuízo da sujeição dos responsáveis pelo ato às sanções legais previstas na Lei nº 8.443/92;
IV - que sejam encaminhados, a título de subsídio, à Universidade Federal do Espírito Santo - Ufes e à eventual licitante vencedora, cópias da instrução (peça 10) e desta decisão;
V- que seja realizada diligência, com fundamento no art. 157 do Regimento Interno, junto à Universidade Federal do Espírito Santo - Ufes, para que ela, no prazo de 5 (cinco) dias, encaminhe cópia integral do Processo Administrativo 23068.011771/2017-08, relativo ao Pregão Eletrônico n.º 61/2018, de forma a contemplar, de forma atualizada, todas as fases do referido procedimento licitatório até então executadas ou em execução.
VI -  a comunicação à Representante e à Universidade Federal do Espírito Santo - Ufes do inteiro teor da presente decisão.
Determino, outrossim, à Unidade Técnica que, vencido os prazos fixados nos itens I e II acima e não apresentadas as devidas ações, razões e justificativas, retorne os presentes autos imediatamente a este Relator devidamente instruídos.
À Secretaria de Controle Externo do Estado do Espírito Santo - Secex/ES  para as providências cabíveis."
4.	Por meio do Acórdão TCU-Plenário 432/2019, a medida cautelar foi referendada e os autos remetidos à Secretaria de Controle Externo no Espírito Santo para a adoção das providências cabíveis. Na mesma assentada, determinei à Universidade Federal do Espírito Santo manifestar-se, no prazo de 15 (quinze) dias, sobre os fatos e os argumentos constantes da Representação (peça 17) .
5.	A Universidade solicitou prorrogação de prazo para manifestação (peça 27) . Em instrução à peça 31, a Selog submeteu os autos a meu Gabinete com proposta de conceder à unidade jurisdicionada prazo adicional de 15 (quinze) dias, verbis:
DESPACHO DE EXPEDIENTE 
"1. Trata-se de pedido de prorrogação de prazo, solicitado pelo Reitor da Universidade Federal do Espírito Santo, Sr. Reinaldo Centoducatte, peça 27, para atendimento ao Ofício 70/2019-TCU-Sec/ES, peça 22. 
2. O pedido de prorrogação de prazo observa os requisitos de legitimidade e tempestividade, tendo como arrazoado a seguinte justificativa para requerimento do pleito: "Solicitamos a prorrogação de prazo para manifestação quanto ao item 2 do Oficio nº 0070/2019, a pedido do setor competente." 
3. Quanto ao mérito do pedido, em consulta ao diretor da Selog, subunidade responsável pela instrução dos autos, o mesmo manifesta-se favorável a concessão da prorrogação nos termos requeridos. 
4. Do exposto, e ante a ausência ínsita na Portaria-MIN-RC n. 1/2007, do Ministro Raimundo Carreiro, em conceder prorrogação de prazo de comunicação de natureza oitiva, proponho submeter ao Relator, o pedido de dilação de prazo, peça 27, com proposta de prorrogar pelo prazo arbitrado no ofício de notificação, ou seja por mais quinze dias, contados do término do prazo inicialmente concedido, com fundamento no art. 183 do RI/TCU."
6.	Com base no art. 157 c/c art. 183, parágrafo único, do RI/TCU, acolhi a proposta da unidade instrutiva e deferi o pedido formulado à peça 27 para conceder prazo adicional de 15 (quinze) dias à Universidade Federal do Espírito Santo, a contar do término do prazo inicialmente concedido, com o fim de manifestar-se sobre os fatos e os argumentos constantes da Representação (peça 32) .
7.	Na sequência, a medida cautelar restou prejudicada pelo cancelamento do Pregão Eletrônico 61/2018, substituído pelo lançamento do edital do Pregão Eletrônico 66/2019, que tratou do mesmo objeto, acrescentando aperfeiçoamento parcial advindo do questionamento apontado na instrução inicial, que tratou da exigência de comprovação da rede credenciada como critério de avaliação da qualificação técnica, que poderia resultar numa restrição ao caráter competitivo do certame.
8.	Considerando que a exigência de uma rede credenciada em todo território nacional permaneceu no novo edital; considerando que o risco de potencial limitação ao universo de prováveis licitantes permaneceu latente, a despeito da exigência servir como requisito para a contratação e não mais para a qualificação técnica; considerando que a exigência não tem respaldo em elementos que justifiquem a necessidade de dispor de cobertura em âmbito nacional; entendeu-se ser necessária a realização de novas oitivas, desta feita diante da existência de periculum in mora reverso, haja vista que a paralisação na gestão do fornecimento de combustíveis e na manutenção preventiva e corretiva para a frota de veículos oficiais poderia causar transtornos incontornáveis para as atividades da UFES.
9.	Entendi, pois, diante da necessidade de considerar prejudicada a medida cautelar, ser razoável a proposta de realização de oitiva prévia para que a Unidade Gestora apresentasse justificativas para a necessidade de se exigir rede de credenciados com cobertura em todo o país. A proposta da Unidade Técnica foi feita nos seguintes termos (peça 42) , litteris:
"Em virtude do exposto, propõe-se:
26.	considerar prejudicada a medida cautelar que determinou a suspensão dos atos relativos ao Pregão Eletrônico 61/2018, ante o cancelamento desse certame por iniciativa da própria Universidade Federal do Espírito Santo - Ufes;
27.	realizar a oitiva prévia da Universidade Federal do Espírito Santo - Ufes, com fundamento no art. 276, § 2º, do Regimento Interno do TCU para que, no prazo de cinco dias úteis, a universidade se pronuncie a respeito da exigência constante do subitem "iii" do item 10.1.3 do termo de referência anexo ao edital do Pregão Eletrônico 66/2019, atendendo, em especial, às demandas a seguir formuladas:
a) 	apresente, de forma fundamentada e lastreada nas características dos serviços a serem prestados na contratação pretendida, bem como em dados concretos extraídos de contratações anteriores de mesmo objeto, elementos que demonstrem a efetiva necessidade de se exigir do futuro vencedor do Pregão Eletrônico 66/2019 a disponibilização de rede de credenciados com cobertura em todo o território nacional;
b) 	informe se há possibilidade e intenção de suspender, até a apreciação final da matéria tratada nestes autos, os atos relativos ao Pregão Eletrônico 66/2019, ou mesmo revogá-lo, objetivando a análise e a reavaliação, por parte dessa entidade, da questão remanescente em exame nesta representação, relacionada à exigência prevista no subitem "iii" do item 10.1.3 do termo de referência anexo ao edital do mencionado pregão;
c) 	esclareça se há contratos ou atas de registro de preços atualmente vigentes que possam atender satisfatoriamente às necessidades da Ufes no que tange aos serviços pretendidos com o Pregão Eletrônico 66/2019, remetendo a documentação comprobatória das informações;
d) 	informe se o serviço objeto do Pregão Eletrônico 66/2019 é essencial para a Universidade Federal do Espírito Santo - Ufes e, em caso afirmativo, indique o impacto, para essa universidade, de eventual deliberação do TCU que venha a determinar a suspensão dos atos relativos ao referido certame, remetendo a documentação comprobatória das alegações;
e) 	apresente, se assim desejar, outras informações que julgar úteis ou relevantes para o deslinde da matéria tratada nestes autos; e
f) 	designe, para fins de interlocução com o TCU, agente dessa universidade que conheça da matéria tratada nesta representação, para dirimir eventuais remanescentes acerca das questões versadas nestes autos, fornecendo sua identificação (nome, cargo e função) , bem como seus e-mail e telefone de contato;
28.	alertar a Universidade Federal do Espírito Santo - Ufes quanto à possibilidade de o TCU vir a conceder medida cautelar determinando a suspensão do Pregão Eletrônico 66/2019, caso haja indicativo de afronta a normas legais ou princípios e/ou de possibilidade de ocorrência de prejuízos à Administração, bem como de determinar a anulação dos atos decorrentes do certame ou a não prorrogação do contrato, caso haja elementos suficientes para a decisão de mérito após a realização da oitiva prévia, com base no disposto no art. 276, § 6º, do Regimento Interno deste Tribunal; e
29.	encaminhar cópia da presente instrução, bem como da análise anterior (peça 10) à Universidade Federal do Espírito Santo - Ufes, a fim de auxiliar o atendimento à oitiva proposta."
10.	A proposta técnica foi referendada pelo Acórdão 1602-TCU-Plenário, exarado em 10/7/2019 (peça 44) . Após isso, a Sra. Maria Auxiliadora de Carvalho Corassa, Chefe de Gabinete da UFES, (peça 50, de 13.8.2019) solicitou a concessão de prazo adicional de 5 (cinco) dias para apresentação de resposta à oitiva, alegando "o volume de dados, provenientes de setores diversos, a serem analisados para elaboração da resposta".
11.	A Selog manifestou-se favoravelmente ao atendimento do pleito, nos seguintes termos, verbis  (peça 51) :
"Em expediente protocolizado junto ao Tribunal em 14/8/2019 (peça 50) , a Sr.ª Maria Auxiliadora de Carvalho Corassa, Chefe de Gabinete da Reitoria da UFES, solicita ao Tribunal dilação do prazo de atendimento ao Ofício de Oitiva 1821/2019-TCU/Selog (peça 48) , de 25/7/2019, pelo período de 5 dias. 
2. Em justificativa ao pedido, o Requerente alega o volume de dados provenientes de setores diversos a serem analisados para elaboração da resposta. 
3. O AR relativo ao Ofício de Oitiva 1821/2019-TCU/Selog (peça 48) ainda não foi juntado aos autos. 
4. O Relator, mediante a Portaria MIN-RC n. 1/2007, delega competência aos titulares das unidades técnicas do Tribunal e, em seus impedimentos legais, aos respectivos substitutos, para conceder, mediante solicitação, por uma vez, prorrogação de prazo para cumprimento de diligência e apresentações de razões de justificativa ou de alegações de defesa, desde que haja motivo justo e pelo prazo máximo de 30 dias, mas não delega competência para prorrogar prazos de oitiva. 
5. A guisa do exposto, submeto à consideração do Relator, com fundamento na Portaria Selog 1/2017, proposta de dilação - pelo prazo de 5 dias úteis - do prazo de atendimento do Ofício 1821/2019- TCU/Selog, a contar do término do prazo inicialmente concedido, nos termos do parágrafo único do art. 183 do Regimento Interno do Tribunal."
12.	Ao acolher a proposta da unidade instrutiva, deferi, nos termos do art. 157 c/c art. 183, parágrafo único, do RI/TCU, o pedido para conceder prazo adicional de 5 (cinco) dias úteis à Universidade Federal do Espírito Santo, com vistas ao atendimento da oitiva, a contar do término do prazo anteriormente concedido e enviei os autos à Selog para as providências a seu cargo (peça 53) .
13.	Ao analisar as justificativas carreadas aos autos, a Selog assim se pronunciou quanto ao mérito (peça 57) :
Quanto ao Perigo da Demora Reverso
Análise:
"6.	 No que se refere ao impacto de eventual deliberação do TCU que venha a determinar a suspensão dos atos relativos ao referido certame, a Ufes informa o seguinte:
Esclarecemos que, apesar da existência do Contrato nº 20/2018 estabelecido com a Empresa PRIME Consultoria e Assessoria Empresarial Ltda., para fornecimento de combustíveis para a frota de veículos da UFES e o Contrato nº 42/2018, estabelecido com a Empresa TRIVALE Administração Ltda., para fornecimento dos serviços de manutenção dos veículos da frota da UFES, esses contratos foram oriundos de adesões a Atas de Registro de Preços de outros órgãos, não possuindo quantitativo suficiente para atender plenamente à demanda da UFES, já estando esgotados [ ... ] sem possibilidade de aditamentos. Assim, entendemos que, por tratar-se de serviços de grande relevância, tanto para as atividades administrativas quanto para as acadêmicas da UFES, não seria conveniente nem oportuno revogar o contrato próximo ao início do período letivo.
7.	Considerando que o novo contrato já foi assinado, bem como as informações apresentadas sobre a grande relevância dos serviços para as atividades administrativas e acadêmicas da Ufes, entende-se que está configurado o pressuposto do perigo da demora reverso."
Quanto à Análise da plausibilidade jurídica e quanto à necessidade de adoção de medida cautelar:
"Item 2 do Ofício 1821/2019-TCU/Selog (peça 48) : oitiva da Universidade Federal do Espírito Santo, com fundamento no art. 276, § 2º, do Regimento Interno/TCU, para que se pronuncie a respeito da exigência constante do subitem "iii" do item 10.1.3 do termo de referência anexo ao edital do Pregão Eletrônico 66/2019.
Manifestação do órgão/entidade:
9.	No item 2 do supracitado ofício, foi demandado à Ufes que apresentasse, de forma fundamentada e lastreada nas características dos serviços a serem prestados na contratação pretendida, bem como em dados concretos extraídos de contratações anteriores de mesmo objeto, elementos que demonstrem a efetiva necessidade de se exigir do futuro vencedor do Pregão Eletrônico 66/2019 a disponibilização de rede de credenciados com cobertura em todo o território nacional.
10.	A Ufes alega que a exigência de comprovação de que a empresa a ser contratada possua rede de estabelecimentos credenciados em âmbito nacional busca assegurar que a contratada tenha condições de atender às demandas da frota de veículos da Ufes em seus deslocamentos nacionais.
11.	Sustenta que essa exigência é uma demanda da Coordenação de Transporte da Gerência de Segurança e Logística da Prefeitura Universitária da Ufes, que coordena esses serviços e programa viagens de estudantes e professores para diversas regiões do País para a participação em diversos eventos, como congressos, seminários, encontros e pesquisas de campo. Acrescenta ainda o seguinte: 
Sem uma rede de postos para a realização de abastecimento dos veículos as viagens ficariam comprometidas, principalmente os deslocamentos nacionais, dado que os veículos não têm autonomia para tais deslocamentos apenas com os abastecimentos realizados dentro do estado do Espírito Santo. Importante frisar que a Universidade não disponibiliza de cartões corporativos ou outros meios para o pagamento direto aos postos de combustíveis, e das autopeças e oficinas mecânicas, no caso de realização de serviços de manutenção corretiva nos mesmos.
Como forma de demonstrar a efetiva necessidade de se exigir da futura contratada a disponibilização de rede de estabelecimentos credenciados em todo território nacional, e dadas as justificativas apresentadas acima, seguem anexados aos autos os relatórios de viagens realizadas nos anos de 2017, 2018 e 2019, com destaque para as interestaduais/nacionais.
12.	No que se refere à possibilidade e intenção de suspender, até a apreciação final da matéria tratada nestes autos, os atos relativos ao Pregão Eletrônico 66/2019, a Ufes informa que o pregão foi homologado em 10/7/2019.
13.	Esclarece que não existem contratos ou atas de registro de preços atualmente vigentes para o objeto do pregão, sendo que o Contrato 20/2018, para fornecimento de combustíveis para a frota de veículos da Ufes, e o Contrato 42/2018, para fornecimento dos serviços de manutenção dos veículos da frota da Ufes, foram oriundos de adesões a Atas de Registro de Preços de outros órgãos, não possuindo quantitativo suficiente para atender plenamente à demanda interna.
14.	Com relação ao impacto para a Universidade de eventual deliberação do TCU que venha a determinar a suspensão dos atos relativos ao referido certame, alega o seguinte:
Conforme mencionado na resposta ao item "a", a Universidade realiza viagens pelas diversas regiões do País, onde estudantes e professores, em sua grande maioria, viajam para participar dos mais diversos eventos, como congressos, seminários, encontros e pesquisas de campo. Soma-se a isso o fato de compor-se de uma estrutura multicampi, e possuir em seu portfólio vários cursos que prescindem de aulas de campo para que os alunos possam ter seus créditos integralizados, entendemos que a inexistência do contrato de abastecimento e manutenção da frota prejudicaria sobremaneira a Instituição na condução de suas atividades fim, pois o ensino de alunos de vários cursos ficaria deficitário, além da impossibilidade de trânsito de servidores entre os vários campi da UFES. Soma-se a isso as atividades assistenciais, das quais várias dependem dos veículos da Instituição, como o transporte de alimentos entre os Restaurantes Universitários, que também ficariam prejudicados. Para tanto, cita-se novamente, os documentos anexos, que demonstram a necessidade da Instituição em realizar viagens, e que a paralisação da prestação desses serviços prejudicaria o andamento normal das atividades da UFES.
15.	A Ufes ressalta ainda que, ao final do certame, a empresa representante acabou por se consagrar vencedora. Por fim, apresenta informação sobre o agente designado para dirimir eventuais remanescentes acerca das questões versadas nos autos, fornecendo sua identificação.
Análise:
16.	Conforme ressaltado no item 4 da presente instrução, a medida cautelar que determinou a suspensão dos atos do Pregão 61/2018 tornou-se prejudicada em razão do seu cancelamento, substituído pelo Pregão 66/2019, que levou à contratação do representante, a empresa Link Card Administradora de Benefícios Eireli.
17.	Verifica-se que os questionamentos apresentados pelo representante se referiam à exigência de rede de estabelecimentos credenciados em âmbito nacional como requisito de qualificação técnica no referido pregão. No entanto, os critérios de habilitação foram alterados e a exigência de uma rede credenciada passou a ser exigida no momento da contratação. 
18.	No voto condutor do Acórdão 1602/2019-TCU-Plenário, o Ministro-Relator ressaltou que foi corretamente sanada no novo termo de referência do Pregão 66/2019 a exigência de comprovação de rede credenciada como critério de avaliação da qualificação técnica. Por outro lado, foi levantada a seguinte questão:
No entanto, em relação à exigência de uma rede credenciada em todo território nacional, com igual potencial de limitar o universo de prováveis licitantes, verifica-se que ela ainda remanesce no novo ato convocatório, embora também tenha sido postergada para fase posterior, como requisito para a contratação e não mais de qualificação técnica. 
A referida exigência, todavia, não se encontra devidamente arrimada em elementos que justifiquem a necessidade de dispor de cobertura em âmbito nacional, o que autoriza a realização de novas oitivas.
19.	Em resposta à oitiva prévia para que se pronunciasse a respeito da exigência, constante do subitem "iii" do item 10.1.3 do termo de referência, a Ufes demonstrou a efetiva necessidade de deslocamentos para fora dos limites do estado do Espírito Santo. Nesse sentido, apresenta um quadro de deslocamento de sua frota de veículos nos anos de 2017, 2018 e 2019 (peça 55, p. 8-11) . 
20.	Verifica-se que foram realizados deslocamentos em sua maioria para os estados de Minas Gerais, Bahia, Rio de Janeiro. Há também deslocamentos para os estados de São Paulo, Paraná, Goiás e Distrito Federal. No entanto, não foram tão frequentes como os deslocamentos para os estados que fazem limite com o Espírito Santo.
21.	No que se refere à jurisprudência do Tribunal, cabe mencionar que, no Acordão 1632/2012-TCU-Plenário, da relatoria do Ministro José Múcio Monteiro, consta a determinação a seguir transcrita, no caso de contratação de empresa especializada na prestação de serviços de gestão de abastecimento de combustível, com utilização de cartões magnéticos, para a frota de veículos da unidade:
9.2.2 - abstenha-se de estabelecer cláusula contratual que contemple rede de postos de serviço credenciados em todo o território nacional para abastecer os veículos das superintendências regionais, salvo se restar demonstrada nos autos a efetiva necessidade de deslocamentos para fora dos limites da unidade da federação envolvida e a economicidade dessa solução; 
22.	No presente caso, cumpre avaliar se é excessiva a exigência de cobertura em âmbito nacional para a rede credenciada prevista os itens 10.1.3 e 10.1.4 do termo de referência anexo ao edital do Pregão Eletrônico 66/2019 (peça 40, p. 9; e peça 41, p. 36-37) . Considerando os deslocamentos realizados nos últimos três anos, de acordo com informação fornecida pela própria universidade, verifica-se que o histórico das viagens realizadas pode não sustentar a necessidade de se exigir rede credenciada em todo território nacional. Entende-se que viagens ocasionais para outras unidades da federação mais distantes do estado do Espírito Santo, para as quais ocorreram viagens nos anos anteriores em quantitativo pouco expressivo, podem ser objeto de contratações específicas, desde que devidamente justificados os custos dessa solução. Assim, a referida exigência pode ter tido como consequência a oneração do contrato e a restrição desnecessária à competividade, não promovendo a obtenção de propostas mais vantajosas para a Administração. 
23.	Cabe destacar ainda que não foi apresentado um estudo que demonstrasse a necessidade e a economicidade dessa opção.
24.	Por outro lado, entende-se que não cabe a suspensão do certame, considerando o contato já assinado e que os serviços são importantes para a Ufes. No entanto, considerando que a quase totalidade das demandas atendidas nos anos anteriores volta-se a deslocamentos no próprio estado-sede da universidade e a alguns outros estados adicionais limítrofes, propõe-se determinação para que a Ufes condicione a prorrogação do Contrato 31/2019, com vigência inicial até 7/8/2020, à demonstração da vantajosidade da exigência de rede de postos de serviço credenciados em todas as unidades da Federação para abastecer os veículos da Ufes, comparativamente a contratações pontuais para atender às demandas de deslocamento para fora do Estado ou a regiões com menor demanda, tendo em vista o histórico de quantitativo pouco expressivo desses deslocamentos e o caráter potencialmente restritivo da exigência." 
Quanto ao impacto dos encaminhamentos propostos
"Haverá impacto relevante na entidade e/ou na sociedade, decorrente dos encaminhamentos propostos? SimAnálise:
25.	Entende-se que somente haverá impacto significativo para a entidade jurisdicionada, caso não comprovada a efetiva necessidade de rede credenciada em todo o território nacional frente a outras possibilidades de contratação pontuais, uma vez que, nesse caso, haverá a não prorrogação do Contrato 31/2019, com vigência até 7/8/2020, e a necessidade de realização de novo procedimento licitatório para a contratação dos serviços.
26.	Essa situação, contudo, evidenciaria falha no planejamento da licitação (PE 66/2019) e restrição indevida no certame, cujo interesse público apontaria invariavelmente para a necessidade de refazê-lo.
Há pedido de ingresso aos autos?
Análise:
27.	Verifica-se que a empresa Link Card Administradora de Benefícios Eireli solicitou o ingresso como parte interessada no presente processo antes de se sagrar vencedora do certame (peça 2, p. 12-13) .
28.	Propõe-se o seu deferimento, considerando que o contrato decorrente do Pregão 66/2019 já foi assinado em seu favor, à luz do art. 146 do Regimento Interno/TCU c/c o art. 2º, § 2º, da Resolução-TCU 36/1995, com redação dada pelo art. 1º da Resolução-TCU 213/2008."
14.	Com base nas análises efetuadas, a Unidade Técnica emitiu a seguinte proposta de encaminhamento (peça 57) , verbis:
"29.1.	conhecer da representação, satisfeitos os requisitos de admissibilidade constantes no art. 113, § 1º, da Lei 8.666/1993, c/c os arts. 235 e 237, VII, do Regimento Interno deste Tribunal, e no art. 103, § 1º, da Resolução - TCU 259/2014;
29.2.	no mérito, com fundamento no art. 276, § 6º, do Regimento Interno deste Tribunal, considerar a presente representação procedente;
29.3.	determinar à Universidade Federal do Espírito Santo (Ufes) , com fundamento no art. 250, inciso II, do Regimento Interno/TCU, que adote providências quanto aos itens abaixo: 
a) condicionar a prorrogação do Contrato 31/2019, com vigência até 7/8/2020, à demonstração da vantajosidade da exigência de rede de postos de serviço credenciados em todas as unidades da Federação para abastecer os veículos da Ufes, comparativamente a contratações pontuais para atender às demandas de deslocamento para fora do Estado ou a regiões com menor demanda, tendo em vista o histórico de quantitativo pouco expressivo desses deslocamentos e o caráter potencialmente restritivo da exigência, encaminhando o estudo ao TCU no prazo de 60 dias a contar da comunicação da deliberação;
29.4.	deferir o pedido formulado por Link Card Administradora de Benefícios Eireli, de ser considerado como parte interessada no processo, nos termos do art. 146 do Regimento Interno deste Tribunal;
29.5.	informar à Universidade Federal do Espírito Santo (Ufes) e ao representante que o conteúdo da deliberação que vier a ser proferida poderá ser consultado no endereço www.tcu.gov.br/acordaos; 
29.6.	arquivar os presentes autos, nos termos do art. 169, III, do Regimento Interno/TCU, sem prejuízo de que a Selog monitore a determinação supra."
É o relatório.

não há

Não atuou.

REPRESENTAÇÃO. PREGÃO ELETRÔNICO NA UFES. PRESTAÇÃO DE SERVIÇOS DE GESTÃO DO FORNECIMENTO DE COMBUSTÍVEIS E MANUTENÇÃO PREVENTIVA E CORRETIVA PARA A FROTA DE VEÍCULOS OFICIAIS DA UFES. EMISSÃO DE MEDIDA CAUTELAR PARA A SUSPENSÃO DO PREGÃO 61/2018. OITIVA DA UFES PARA SE MANIFESTAR SOBRE OS FATOS QUESTIONADOS PELO REPRESENTANTE. DILIGÊNCIA PARA COLHER DOCUMENTOS/INFORMAÇÕES. ANULAÇÃO DO PREGÃO OBJETO DA REPRESENTAÇÃO. REALIZAÇÃO DE NOVO PREGÃO. MANUTENÇÃO, EM CONTRATO, DE EXIGÊNCIA QUE TEM EFEITO POTENCIAL DE RESTRINGIR O CARÁTER COMPETITIVO DO CERTAME. NOVA OITIVA PARA COLHER JUSTIFICATIVAS SOBRE A CONTRATAÇÃO. JUSTIFICATIVAS PARCIALMENTE ACEITAS. CONHECIMENTO. PROCEDÊNCIA DA REPRESENTAÇÃO. DETERMINAÇÃO. CIÊNCIA AOS INTERESSADOS.

REPRESENTAÇÃO (REPR)

Secretaria de Controle Externo de Aquisições Logísticas (Selog).

A Representação ora em exame, com pedido cautelar, foi remetida ao TCU pela empresa Link Card Administradora de Beneficios Eireli, com o objetivo de questionar indícios de irregularidades no Edital de Pregão Eletrônico 61/2018, do tipo menor preço, realizado pela Universidade Federal do Espírito Santo/UFES e que teve por objeto a prestação de serviços de gestão do fornecimento de combustíveis e manutenção preventiva e corretiva para a frota de veículos oficiais (peça 2) .	
2.	A cautelar solicitada foi concedida no dia 26/2/2019, nos termos da decisão contida à peça 15. Por intermédio do Acórdão TCU-Plenário 432/2019 (peça 17) , a medida cautelar foi referendada, tendo os autos sido remetidos à Secretaria de Controle Externo no Espírito Santo para a adoção das providências cabíveis. Na mesma assentada em que remeti os autos para a Secex/ES, determinei à Universidade Federal do Espírito Santo que se manifestasse sobre os fatos e questionamentos albergados na Representação.
3.	Após prorrogação de prazo concedido inicialmente para a apresentação de justificativas sobre as irregularidades noticiadas, constatou-se que a medida cautelar restou prejudicada pelo cancelamento do Pregão Eletrônico 61/2018, substituído pelo Pregão Eletrônico 66/2019. Neste, tratou-se do mesmo objeto, com o acréscimo de aperfeiçoamento parcial resultante do questionamento apontado na instrução inicial, que fez objeções à exigência de comprovação de rede credenciada como critério de avaliação da qualificação técnica, o que poderia resultar numa restrição ao caráter competitivo do certame.
4.	Considerando que a exigência de uma rede credenciada em todo território nacional permaneceu no novo edital; considerando que o risco de potencial limitação ao universo de prováveis licitantes permaneceu latente, a despeito de a exigência servir como requisito para a fase de contratação e não mais para a de qualificação técnica; considerando que a exigência não tem respaldo em elementos que justifiquem a necessidade de dispor de cobertura em âmbito nacional; entendeu-se ser necessária a realização de novas oitivas, desta feita considerando a existência de periculum in mora reverso, haja vista que a paralisação na gestão do fornecimento de combustíveis e na manutenção preventiva e corretiva para a frota de veículos oficiais poderia causar transtornos incontornáveis para as atividades desenvolvidas no âmbito da UFES.
5.	Diante desse cenário, realizou-se, a partir de proposta da Unidade Técnica, nova oitiva prévia para que a Unidade Gestora pudesse apresentar justificativas plausíveis para exigir, em seu novo instrumento convocatório, rede de credenciados com cobertura em todo o país, nos termos do Pregão Eletrônico 66/2019 (Acórdão 1602-TCU-Plenário, de 10/7/2019, peça 44) . 
6.	Solicitou-se, novamente, a concessão de prazo adicional para apresentação de resposta à oitiva, sob a alegação de que havia um grande volume de dados a serem analisados (peça 50) . Com a manifestação favorável da Selog ao atendimento do pleito (peça 51) , deferi, nos termos do art. 157 c/c art. 183, parágrafo único, do RI/TCU, o pedido (peça 53) .
7.	Ao analisar as justificativas carreadas aos autos pela Instituição Federal de Ensino, a Selog providenciou as análises cabíveis (peça 57) .
8.	Em relação ao perigo da demora reverso, acentuou que por estarmos tratando de serviços de grande relevância, tanto para as atividades administrativas quanto para as acadêmicas da UFES, não seria conveniente, tampouco oportuno, revogar o contrato próximo ao início do período letivo. Levou-se, assim, em consideração que como o novo contrato já havia sido assinado, diante da grande relevância dos serviços para as atividades administrativas e acadêmicas da UFES, restaria configurado o pressuposto do perigo da demora reverso.
9.	No que concerne à plausibilidade jurídica do pedido e à necessidade de adoção de medida cautelar, diante das justificativas trazidas à baila pela Universidade, a Selog deixou assente, de logo, que a medida cautelar que determinou a suspensão dos atos do Pregão 61/2018 tornou-se prejudicada em razão do seu cancelamento, ocasionado pela realização do Pregão 66/2019, de mesmo objeto. Esse novo procedimento licitatório, terminou levando à contratação da Empresa que ora figura como Representante, qual seja: Link Card Administradora de Benefícios Eireli.
10.	A reclamação do Representante dizia respeito ao fato de que constava como requisito de qualificação técnica do primeiro pregão à exigência de rede de estabelecimentos credenciados em âmbito nacional. Com o novo pregão, os critérios de habilitação sofreram alteração e a exigência de uma rede credenciada foi deslocada para a fase de contratação. Mesmo assim, este requisito continuou a ser questionado pela potencial capacidade de limitação do quantitativo de licitantes. Isso motivou a autorização da realização de novas oitivas.
11.	Para justificar a exigência de rede de estabelecimentos credenciada em todo o território Nacional (itens 10.1.3 e 10.1.4 do termo de referência anexo ao edital do Pregão Eletrônico 66/2019 - peça 40, p. 9; peça 41, p. 36-37) , a UFES trouxe aos autos documentos para comprovar que tinha necessidade de realizar deslocamentos fora dos limites do Estado (peça 55, p. 8-11) . 
12.	Ao analisar os documentos acostados aos autos, a Unidade Técnica verificou que a despeito da existência de viagens que ultrapassam as fronteiras do Estado, elas não são a regra e sim a exceção, representando portanto um quantitativo de pouca expressividade. Dessa maneira, entende que embora não seja o caso de determinar a suspensão do contrato em curso, é prudente que seja imposta uma condição para a prorrogação do atual contrato (CT 31/2019) , qual seja: 
"que a Ufes demonstre a vantajosidade da exigência de rede de postos de serviço credenciados em todas as unidades da Federação para abastecer os veículos da Ufes, comparativamente a contratações pontuais para atender às demandas de deslocamento para fora do Estado ou a regiões com menor demanda, tendo em vista o histórico de quantitativo pouco expressivo desses deslocamentos e o caráter potencialmente restritivo da exigência."
13.	Diante das considerações aqui alinhadas, adoto os exames efetuados pela Selog como minhas razões de decidir, pois entendo que é importante que a Universidade reavalie as condições contratuais, tanto em termos de competitividade, quanto em termos de economicidade, uma vez que esses são pilares básicos de qualquer procedimento licitatório e suas decorrentes contratações. 
14.	Nessa linha, cabe fazer a determinação proposta pela Selog, abaixo transcrita, apenas com a redução do prazo proposto de 60 (sessenta) para 30 (trinta) dias. Essa redução justifica-se por dois motivos: a UFES já detém as informações para adotar as providências que se fizerem necessárias; o contrato expirará em pouco mais de 5 (cinco) meses, o que demanda celeridade nas ações e respostas.
	
"condicionar a prorrogação do Contrato 31/2019, com vigência até 7/8/2020, à demonstração da vantajosidade da exigência de rede de postos de serviço credenciados em todas as unidades da Federação para abastecer os veículos da Ufes, comparativamente a contratações pontuais para atender às demandas de deslocamento para fora do Estado ou a regiões com menor demanda, tendo em vista o histórico de quantitativo pouco expressivo desses deslocamentos e o caráter potencialmente restritivo da exigência, encaminhando o estudo ao TCU no prazo de 60 dias a contar da comunicação da deliberação;"
15.	Como o atual Contrato 31/2019 estará vigente até 7/8/2020, a meu ver, a UFES terá tempo suficiente para reavaliar as atuais cláusulas contratuais e, se for o caso, promover as alterações que se fizerem necessárias para que o interesse público reste completamente observado. Caberá aos gestores avaliar a efetiva necessidade de realização de novo procedimento licitatório para a contratação dos mesmos serviços, mas sempre com observância fiel aos princípios que regem as licitações e a Administração Pública, pois o que se busca é eficiência nas contratações e amplitude concorrencial, o que potencializa a possibilidade de contratações economicamente mais vantajosas.
16.	Em relação ao pedido de ingresso como parte interessada no presente processo, formulado pela empresa Link Card Administradora de Benefícios Eireli antes de se sagrar vencedora do certame (peça 2, p. 12-13) , entendo que ele pode ser deferido, pois o contrato decorrente do Pregão 66/2019 foi assinado a favor dessa empresa (art. 146 do Regimento Interno/TCU c/c o art. 2º, § 2º, da Resolução-TCU 36/1995, com redação dada pelo art. 1º da Resolução-TCU 213/2008) .
17.	Ante o exposto, Voto por que o Plenário desta Corte de Contas adote a proposta de Acórdão que ora submeto à deliberação.
TCU, Sala das Sessões Ministro Luciano Brandão Alves de Souza, em 19 de fevereiro de 2020.
RAIMUNDO CARREIRO 
Relator